臺灣臺中地方法院民事判決  104年度簡上更字第2號
　　　　　　　　　　　　　　　　　　　　　　　　　　　　　　　　　　　　　　　　　　
上　訴　人　陳玉銘　
訴訟代理人　林松虎律師
　　　　　　林明毅律師
被上訴人　　朱陽生（兼朱陳彩雲承受訴訟人）

訴訟代理人　洪錫欽律師
複代理人　　劉柏均律師
被上訴人　　蔡雪卿(即朱陽地之承受訴訟人)

　　　　　　朱微庭(即朱陽地、朱陳彩雲之承受訴訟人）

　　　　　　朱麗臻(即朱陽地、朱陳彩雲之承受訴訟人)

　　　　　　朱雅瑩(即朱陽地、朱陳彩雲之承受訴訟人)

　　　　　　朱益詳(即朱陽地、朱陳彩雲之承受訴訟人)

共　　　同
訴訟代理人　張昱裕律師
複代理人　　黃羽駿　

被上訴人　　朱寶緞（兼朱陳彩雲承受訴訟人） 　　

　　　　　　朱寶鳳（兼朱陳彩雲承受訴訟人） 　　

上列當事人間拆屋還地等事件，上訴人對於民國102年2月7日本
院臺中簡易庭101年度中簡字第2459號第一審判決提起上訴，前
經本院合議庭以102年度簡上字第132號第二審判決後，上訴人上
訴於最高法院，嗣經最高法院發回本院更審（104年度台簡上字
第17號），本院合議庭於106年9月1日言詞辯論終結，判決如下
：
    主    文
上訴駁回。
第二審及發回前第三審訴訟費用，均由上訴人負擔。
    事實及理由
壹、程序部分： 
一、按當事人死亡者，訴訟程序在有繼承人、遺產管理人或其他
    依法令應續行訴訟之人承受其訴訟以前當然停止；而上開所
    定之承受訴訟人，於得為承受時，應即為承受之聲明，聲明
    承受訴訟，應提出書狀於受訴法院，由法院送達於他造，民
    事訴訟法第168條、第175條第1項、第176條分別定有明文。
    本件被上訴人朱陽地於民國102年9月14日死亡，繼承人為其
    配偶蔡雪卿及子女朱微庭（原名朱佩君）、朱麗臻、朱雅瑩
    、朱益詳等5人，經蔡雪卿等5人向本院聲明承受訴訟；又被
    上訴人朱陳彩雲嗣於106年1月1日死亡，其繼承人為朱陽生
    、朱寶緞、朱寶鳳及朱微庭、朱麗臻、朱雅瑩、朱益詳等人
    ，亦經其等向本院聲明承受訴訟在案，有聲明承受訴訟狀、
    承系統表、戶籍謄本等件在卷可按，並已將繕本送達對造（
    見本院更審卷第47-51、104-105、111-113、116-122頁），
    經核並無不合，應予准許，合先敘明。
二、被上訴人朱寶緞、朱寶鳳均經合法通知，未於言詞辯論期日
    到場，核無民事訴訟法第386條所列各款情形，應依上訴人
    聲請，由其一造辯論判決。
貳、實體部分：
一、上訴人主張：伊於民國100年9月22日經由法院拍賣取得坐落
    台中市○○區○○段0000地號土地（下稱系爭土地）之應有
    部分10分之1，與訴外人黃榮源共有系爭土地。系爭土地上
    現有7間未辦理所有權第一次登記之鐵皮屋，門牌號碼分別
    為台中市太平區樹孝路168之2、168之3、168之4、168之5、
    168之6、168之7、168之8（下合稱系爭房屋），為訴外人朱
    海龍所有，嗣由上訴人繼承為公同共有，惟其等並無占用系
    爭土地之合法權源，已侵害伊之所有權；又證人張永昌（即
    上訴人之前手）前於臺灣高等法院臺中分院（下稱臺中高分
    院）98年度上字第423號（下稱臺中高分院第423號事件）審
    理時證稱其不追究等語，僅係「不追究」朱海龍未經其同意
    使用系爭土地之侵權賠償或不當得利返還等責任，有其出具
    之說明函可佐（參前審上證1），縱認係請求權拋棄，亦僅
    為張永昌與朱海龍間債之關係，無從拘束上訴人。系爭土地
    之拍賣公告僅記載：「現作騎樓使用」，與實際上為系爭建
    物所使用尚有差異，不應排除上訴人主張物權之機會，且訴
    外人劉宗烈（即共有人黃榮源之前手）就系爭土地所為之共
    有物管理行為，發生在98年民法物權編修正前，應適用修正
    前民法第820條規定，由共有人共同管理之，共有人之一擅
    將共有土地出租與他人，對其他共有人自不生效力。再依前
    審由卓越不動產估價師事務所出具之不動產估價報告書（下
    稱「估價報告書」）所載，系爭土地總價高達2000萬6721元
    ，地處交通便利、商業活動繁榮及生活機能絕佳地段，在系
    爭建物拆除後，具有極大的商業使用價值及轉售利益，而系
    爭房屋為違章建築，建造成本低廉，若予拆除，不致造成社
    會或被上訴人經濟上之重大損失，上訴人訴請拆屋還地，自
    非以損害他人為主要目的。爰依民法民法第767條第1項、第
    821條規定，求為命被上訴人共同拆除占用系爭土地部分之
    系爭房屋（即如附圖所示A、B、C、D、E、F、G之建物），
    並將占用土地返還予伊及共有人之判決。
二、被上訴人則以：系爭土地原為訴外人劉宗烈與上訴人之前手
    即證人張永昌所共有，應有部分各為10分之9、10分之1。劉
    宗烈、與伊被繼承人朱海龍成立交換使用土地之協議，而成
    立基地租賃契約。劉宗烈之應有部分嗣由訴外人黃榮源取得
    ，並對伊之被繼承人朱海龍訴請拆屋還地，經本院以98年度
    訴字第892號民事判決駁回其訴，再經臺中高分院第423號事
    件判決駁回上訴確定在案。證人張永昌從未過問系爭土地之
    管理使用，於臺中高分院第423號事件審理中，並表明就系
    爭房屋占用其就系爭土地應有部分沒有意見，顯見張永昌同
    意系爭交換土地使用之協議，張永昌現非系爭土地之共有人
    ，卻於本件主張當初係認為朱海龍應拆屋還地，實非事理之
    平。系爭土地之共有人與伊之被繼承人交換土地使用之情形
    ，已公示於拍賣公告，上訴人於參與拍賣時可得知悉系爭土
    地之占有使用情形，及系爭建物之占有權源即系爭交換土地
    使用之協議。本件應有買賣不破租賃原則及民法426條之1規
    定之租地建物法律關係之適用，上訴人應受系爭交換土地使
    用之協議所拘束，其請求拆屋還地，顯無理由等語，資為抗
    辯。
三、兩造不爭執事項：
■怴B坐落臺中市○○區○○段0000地號土地（即系爭土地）原為
    劉宗烈、張永昌所共有，應有部分分別為10分之9、10分之1
    ，同段1439、1442、1443號土地原為朱海龍所有，與系爭土
    地毗鄰。其後，劉宗烈就系爭土地之應有部分10分之9輾轉
    於97年3月25日，由黃榮源買受；張永昌就系爭土地之應有
    部分10分之1則於100年8月10日由上訴人因拍賣而取得。
■芊B81年間，劉宗烈、朱海龍分別將所有之前揭土地（即1441、
    1439、1442、1443號）提供予訴外人陳迺璋建築10棟房屋，
    門牌號碼分別為縣市合併前之臺中縣太平市樹孝路168之1、
    之2、之3、之4、之5、之6、之7、之8、之9、之10號，由朱
    海龍取得上開建物中門牌號碼為168之1至168之8號，共計8
    棟建物（按其中168之2至之8號房屋即系爭建物），其餘2棟
    則由劉宗烈取得，均屬未辦理保存登記之建物，系爭建物占
    用系爭土地之情形詳如本院102年度簡上字第132號卷第39頁
    之附圖所示。朱海龍嗣於100年7月27日死亡，繼承人為配偶
    朱陳彩雲及子女朱陽生、朱寶緞、朱寶鳳、朱陽地等5人（
    朱陽地嗣於102年9月14日死亡，由其繼承人蔡雪卿、朱微庭
    、朱麗臻、朱雅瑩、朱益詳承受訴訟；又朱陳彩雲於106年1
    月1日死亡，由朱陽生、朱寶緞、朱寶鳳及朱微庭、朱麗臻
    、朱雅瑩、朱益詳承受訴訟）。
■吽B黃榮源於98年間，曾對朱海龍、詹元豪、劉又瑋、謝美玉、
    許愛萍提起拆屋還地之民事訴訟，訴請訴外人朱海龍等人應
    將系爭建物拆除，並將占用系爭土地部分返還黃榮源及共有
    人張永昌，案經本院98年度訴字第892號民事判決駁回黃榮
    源之訴，復經臺中高分院第423號事件判決駁回黃榮源之上
    訴，並確定在案）。
■氶B張永昌於臺中高分院第423號事件8年度上訴字第423號審理
    時，以證人身分，於99年8月11日準備程序中到庭作證稱：
    「（問：81年間朱海龍、劉宗烈將這筆土地租給陳迺璋蓋有
    10棟未經保存登記之建物，你當時是否知道？）我當時不知
    道，劉宗烈、朱海龍均未告訴我，我因持分很少，所以也沒
    有去注意這件事。」、「土地是公園預定地，將來會拆除，
    我知道的是有兩戶給劉宗烈使用，後來過戶給黃榮源」、「
    （問：蓋10棟房子你有得到什麼利益？）完全沒有。」、「
    （問：證人何時知道土地上蓋有10棟房子？）今年初（即99
    年）才知道」、「（問：對於81年間劉宗烈與朱海龍交換土
    地供陳迺璋蓋房屋，證人有何意見？）都已經蓋了，沒有意
    見。」、「（問：交換使用之朱海龍有8間房屋占用到你的
    持分，證人有何意見？）沒有意見」、「（問：上面證人所
    說的沒有意見，是表示你同意嗎？）表示我不追究」等語。
四、得心證之理由: 
■怴B本件上訴人主張被上訴人所有系爭房屋，無權占有使用系爭
    土地，依民法第767條第1項、第821條規定請求被上訴人拆
    除系爭房屋，將系爭土地返還上訴人及全體共有人等情，為
    被上訴人所否認，並以上開情詞置辯。
■芊B經查：
  ■茖t爭土地原為劉宗烈、張永昌所共有（劉宗烈於78年4月10
    日取得應有部分100分之90，張永昌於76年6月19日取得應有
    部分10分之1），並與朱海龍所有之太平區樹孝路1439、144
    2、1443號土地毗鄰。81年間，朱海龍與劉宗烈分別將上開
    土地出租予陳迺璋興建168之1至168之10號10棟建物，再出
    租予第三人營業使用；83年底陳迺璋因故欲將承租權讓予黃
    有學、江好騰，經商得朱海龍同意，改由朱海龍與黃有學、
    江好騰簽訂土地租賃契約書，嗣於88年間，黃有學、江好騰
    與朱海龍終止上開租賃契約，並將該10棟建物交還予朱海龍
    ，再由朱海龍與劉宗烈協商，由劉宗烈取得168之9、168之
    10號2棟建物，並占用朱海龍所有1442、1443號土地，朱海
    龍則取得168之1至168之8號8棟建物，並占用如附圖所示A、
    B、C、D、E、F、G之位置及面積，是朱海龍於81年間與劉宗
    烈有交換使用土地之協議，因該交換使用土地之協議而成立
    租地建屋之基地租賃契約，租賃期間係至系爭房屋所坐落土
    地遭政府機關徵收為止等情，業據臺中高分院第423號事件
    事件認定在案，並經本院依職權調閱該事件案卷核閱無訛。
  ■狺S證人張永昌（即上訴人之前手）前於臺中高分院第423號
    事件證稱:「土地是公園預定地，將來會拆除，我知道的是
    有兩戶給劉宗烈使用，後來過戶給黃榮源」、「（問：證人
    何時知道土地上蓋有10棟房子?）答：今年初（即99年初）
    才知道」、「（問：對於81年間劉宗烈與朱海龍交換土地供
    陳迺璋蓋房屋，證人有何意見?）答：都已經蓋了，沒有意
    見。」、「（問：交換使用之朱海龍有8間房屋占用到你的
    持分，證人有何意見?）答：沒有意見」、「（問：上面證
    人所說的沒有意見，是表示你同意嗎?）答：表示我不追究
    」等語（見臺中高分院第423號卷第223-225頁）；而證人張
    永昌當時為系爭土地共有人，既到庭表明「不追究」，即非
    僅單純沈默，而屬默示同意劉宗烈前對系爭土地所為之管理
    。是證人張永昌於本事件102年10月21日審理中，雖為「我
    認為朱海龍還是應該要拆屋還地、我從頭到尾都沒有同意過
    」之表示（見前審卷第63頁反面），然彼時其對系爭土地已
    無任何權利，且所述內容與其於臺中高分院第423號事件所
    為陳述相左，即難推翻於臺中高分院第423號事件所為「沒
    有意見」之陳述。準此，應認劉宗烈所為與朱海龍間訂立租
    約之共有物管理方式，業經其餘共有人即張永昌默示同意，
    於全體共有人間即有效力。
  ■悇d共有物分管契約，於新修正之民法第826條之1第1項，於9
    8年7月23日施行以前成立者，依最高法院48年台上字第106
    5號判例「共有人於與其他共有人訂立共有物分割或分管之
    特約後，縱將其應有部分讓與第三人，其分割或分管契約，
    對於受讓人仍繼續存在」及司法院大法官釋字第349號解釋
    意旨，共有人將其應有部分讓與第三人，其分管契約如為受
    讓人所知悉，或有可得而知之情形，即對於受讓人繼續存在
    。依此見解，共有人於同意其他共有人對共有物之特定部分
    占用收益（即管理）後，將其應有部分讓與第三人，若受讓
    人知悉共有人間存有同意管理情形，就維持法律秩序安定性
    而言，應受前手管理共有物同意之拘束，並非共有人中有將
    應有部分移轉他人致所有人有變更時，該管理之同意即失效
    力。查上訴人係經由拍賣程序取得張永昌對於系爭土地之持
    分10分之1，為兩造所不爭執，並有上訴人提出之本院不動
    產權利移轉證書在卷可按（見原審卷第7頁），上訴人買受
    系爭土地之持分，自無對土地使用現狀不為查看之可能，而
    系爭房屋多作為商業使用，98年6月間分別經營自助餐店、
    魷魚■c店、檳榔攤及麵包店等情，業經本院98年度訴字892
    號事件承審法官前往現場勘驗，並製有勘驗筆錄可佐（見98
    年度訴字892號卷第60-61頁），及至103年12月卓越不動產
    估價師事務所前往估價勘察時，仍見商店林立，有估價報告
    書所附系爭房屋照片可佐（見前審卷第63頁反面），上訴人
    極易瞭解系爭土地之使用狀況，尤以拍賣公告亦已將土地點
    交與否、使用現狀清楚載明（上訴人自承拍賣公告記載「現
    作騎樓使用」），上訴人自無不知系爭土地上坐落系爭房屋
    之情事，依此觀之，上訴人可得而知系爭土地共有人間存有
    管理共有物之同意，其既繼受張永昌對系爭土地之所有權，
    該管理之同意對其自應繼續存在，上訴人仍應受前手同意管
    理共有物之拘束，是以被上訴人以證人張永昌已同意劉宗烈
    與朱海龍間成立之租地建屋之基地租賃契約，對於繼受張永
    昌權利、義務之上訴人而言，自屬有權占有。
五、綜上所述，上訴人依民法第767條第1項、第821條規定，請
    求被上訴人將系爭房屋占用系爭土地之部分拆除，並將上開
    土地交還上訴人及共有人黃榮源，為無理由，不應准許。原
    審為上訴人敗訴之判決，洵無違誤。上訴意旨指摘原判決不
    當，求予廢棄改判，為無理由，應予駁回其上訴。
六、本件事證已臻明確，兩造其餘訴訟資料及攻擊防禦方法，經
    本院審酌後，認與判決結果尚不生影響，無逐一論述之必要
    ，附此敘明。
七、據上論結，本件上訴為無理由，依民事訴訟法第436條之1第
    1項、第3項、第449條第1項、第78條，判決如主文。
中　　華　　民　　國　 106　　年　　10　　月　　6 　　日
　　　　　　　　　民事第五庭　審判長法　官  林慧貞
                                    法　官  洪瑞隆
                                    法　官  李  蓓
以上正本係照原本作成。
如不服本判決，僅得於收受本判決正本送達後20日內，以適用法
規顯有錯誤為理由，向本院提起第三審上訴狀（均須按他造當事
人之人數附繕本及繳納第三審上訴裁判費），經本院許可後始可
上訴第三審，前項許可以原判決所涉及法律見解具有原則上重要
性者為限。 
中　　華　　民　　國　 106　　年　　10　　月　　6 　　日
                                    書記官  許采婕